臺灣高等法院刑事判決　　　　　　　　　　　　　　九十年度上訴字第三八二九號
　　上　訴　人　臺灣宜蘭地方法院檢察署檢察官
　　被　　　告　甲○○
　　指定辯護人　本院公設辯護人
右上訴人因被告搶奪案件，不服臺灣宜蘭地方法院九十年度訴字第三二號，中華民
國九十年十月二十三日第一審判決（起訴案號：臺灣宜蘭地方法院檢察署九十年度偵
字第二一四二號）提起上訴，本院判決如左：
    主  文
上訴駁回。
    理  由
一、公訴意旨略以：被告甲○○於民國（以下同）九十年七月三日十三時三十分許，
    在宜蘭縣宜蘭市○○路負郭二巷內，見前往該處訪友之張燦元腰際掛有ＭＯＴＯ
    ＲＯＬＡ牌行動電話一具，竟基於為自己不法所有之意圖，趁張燦元不注意之際
    ，徒手搶奪該拒行動電話，得手後旋即逃往其位於宜蘭縣宜蘭市○○路負郭二巷
    十六之一號住處，嗣經路人發現後報警，於同日十四時許在其前開住處當場查獲
    。因認被告涉犯刑法第三百二十五條第一項搶奪罪嫌。
二、被告甲○○為精神病患未能為完全之陳述，爰依法指定辯護人為其辯護。
三、右揭事實，業據被告於警訊中坦承無訛，核與被害人張燦元指訴情節相符一致。
    惟按心神喪失人之行為，不罰，刑法第十九條第一項定有明文。又行為不罰者，
    應諭知無罪之判決，刑事訴訟法第三百零一條亦定有明文。而被告迭於八十九年
    三月十七日至同年五月三十日、九十年五月廿五日至同年六月十一日在行政院國
    軍退除役官兵輔導委員會員山榮民醫院就診，案發後亦旋於同年月九日至該院住
    院診療。被告住院病因不明，然每次出院後均因未按期服藥而發病，有遊蕩、情
    緒不穩、至廟中隨意拿取物品、搶人財物、闖民宅、干擾家庭、攻擊親友、不正
    常作息、破壞傢俱等行為。九十年七月九日住院時，外觀髒亂、打扮怪異，以布
    繫於腰間、全身濕透、情緒不穩、自語且語無倫次，是其精神狀態已達心神喪失
    之程度，此有行政院國軍退除役官兵輔導委員會員山榮民醫院九十年九月七日（
    九０）員醫醫字第二八０一號函存卷可考。綜上所述，本件被告於案發時既為心
    神喪失之人，揆諸首揭法條規定，其行為即屬不罰。
四、原審以被告行為時為心神喪失之人，諭知被告無罪之判決，並審酌前揭函文中指
    稱：「被告出院後均因不正常服藥而再度發病」之病情狀態，及其於發病時所呈
    現之危害社會秩序、親友安全等侵害性行為，認其確對社會整體防衛具有潛在之
    危險性，依刑法第八十七條第一項、第三項，併予宣示令入相當處所，施以監護
    二年，期依保安處分執行法第四十六條、第四十七條規定指定精神病院、醫院、
    慈善團體及其最近親屬或其他適當處所，予以適當之治療及監視其行動，以資兼
    顧，經核並為違誤，應予維持。
五、檢察官上訴意旨略以：原審所依據之行政院國軍退除役官兵輔導委員會員山榮民
    醫院九十年九月七日（九０）員醫醫字第二八０一號函，雖記載被告於九十年七
    月九日住院時，其精神狀態已達心神喪失之程度，然本件之案發時間為九十年七
    月三日，案發當日警方以現行犯移送偵訊時，被告尚可描述是發當日之過程，則
    是否可依據離案發後六日，被告始入院治療之精神狀態，遽以回溯推認其於案發
    當時確實處於心神喪失之程度，尚非無疑等語。惟查：被告於八十九年間初次發
    病，迭於八十九年三月十七日至同年五月三十日、九十年五月廿五日至同年六月
    十一日、九十年七月九日三次在行政院國軍退除役官兵輔導委員會員山榮民醫院
    就診，每次出院後因未按期服藥而發病，有遊蕩、情緒不穩、至廟中隨意拿取物
    品、搶人財物、闖民宅、干擾家庭、攻擊親友、不正常作息、破壞傢俱等行為九
    十年七月九日住院時，外觀髒亂、打扮怪異，以布繫於腰間、全身濕透、情緒不
    穩、自語且語無倫次，是其精神狀態已達心神喪失之程度，此有行政院國軍退除
    役官兵輔導委員會員山榮民醫院九十年九月七日（九０）員醫醫字第二八０一號
    函及九十一年一月十四日（九一）員醫醫字第０九一０００００九二號函暨所附
    住院病歷摘要存卷可考。再經本院函詢行政院國軍退除役官兵輔導委員會員山榮
    民醫院診治醫師，亦明確指稱陳員於九十年七月九日住院時病情嚴重，明顯已達
    心神喪失之程度，依專業推斷陳員於案發時之九十年七月三日，早已在生病狀態
    犯案等語，復有該院九十一年一月三十日（九一）員醫醫字第０一九００００三
    一二號函可按 (本院卷四四頁) ，則本件被告於九十年七月三日案發時為心神喪
    失之人，洵可認定。又依一般之精神鑑定認知，案主對於行為過程尚能描述，此
    事與「行為時全無自由意思能力」之間並無關聯，因精神故仍可描述自己任何分
    裂病患者一般並無記憶障礙之現象，自己任何行為之過程，當精神病患有知覺及
    判斷之倒錯，且無病識感（缺乏認識自己疾病之能力）時，其行為仍無自由決定
    意思之能力，但其可保存行為過程之全部記憶，亦有台灣大學附設醫院八十三年
    三月三十一日（八三）校附醫秘字第四八０二號函足參，可見能正常對答，亦或
    對行為過程有所記憶，均不妨為心神喪失之狀態，準此，原審依員山榮民醫院鑑
    定結果，認定被告行為時心神喪失，並無不當。檢察官之上訴，為無理由，應予
    駁回。
六、被告經合法傳喚，無正當理由不到場，爰不待其陳述，逕行判決。
據上論斷，應依刑事訴訟法第三百六十八條、第三百七十一條，判決如主文。
本案經檢察官李金定到庭執行職務。
中    華    民    國      九十一  年        二      月      二十七      日
                              臺灣高等法院刑事第二十二庭
                                  審判長法  官  許  正  順
                                        法  官  林  明  俊
                                        法  官  邱  同  印
右正本證明與原本無異。
檢察官如不服本判決應於收受送達後十日內向本院提出上訴書狀，其未敘述上訴之理
由者並得於提起上訴後十日內向本院補提理由書（均須按他造當事人之人數附繕本）
。
                                        書記官  莊  昭  樹
中    華    民    國      九十一  年        二      月      二十七      日
